臺灣高等法院民事判決
108年度重上字第905號
上  訴  人  榮裕生物科技股份有限公司

法定代理人  邢蘐宜  
訴訟代理人  洪士傑律師
複  代理人  楊馥璟律師
被 上訴 人  臺北榮民總醫院（即原行政院國軍退除役官兵輔導
            委員會台北榮民總醫院）

法定代理人  張德明  
訴訟代理人  韓世祺律師
            馬傲秋律師
上列當事人間請求返還研究費用等事件，上訴人對於中華民國10
8年10月1日臺灣士林地方法院107年度重訴字第386號第一審判決
提起上訴，並為訴之追加，本院於109年3月4日言詞辯論終結，
判決如下：
    主  文
上訴及追加之訴均駁回。
第二審（含追加之訴部分）訴訟費用由上訴人負擔。
    事實及理由
一、於第二審為訴之追加，非經他造同意，不得為之；但請求之
    基礎事實同一者，不在此限，此觀民事訴訟法第446條第1項
    、第255條第1項但書第2款即明。上訴人就請求被上訴人返
    還研發經費新臺幣（下同）2000萬元本息部分，於本院追加
    依民法第227條第1項、第226條第1項規定為請求權基礎（見
    本院卷第160、246至247、308頁），核屬請求基礎事實同一
    之追加，應予准許。
二、上訴人主張：兩造於民國101年11月15日、102年6月14日，
    分別就高齡醫學服務之研究計畫及產品開發，簽立產官學合
    作研發、應用推廣計畫合約書（以下依序各稱第一、第二契
    約，合稱為系爭契約），約定由伊提供研發經費，被上訴人
    應提供院區致德樓頂樓（下稱致德樓R1）作為執行計畫之空
    間，並提出研發成果。伊已撥付被上訴人研發經費計3380萬
    元，並支出致德樓R1之裝修費用2300萬元。詎被上訴人依序
    於103年1月23日、同年11月20日、104年1月22日、同年11月
    30日提出之成果報告書（以下依序稱成果報告一至四，合稱
    為系爭成果報告）不具研發成果，且與研發經費顯不相當，
    復未提供可合法使用之執行空間，構成不完全給付，被上訴
    人嗣於107年3月30日終止系爭契約，該契約即因可歸責被上
    訴人之事由而陷於給付不能，乃以起訴狀為解除系爭契約之
    意思表示，並一部請求被上訴人返還研發經費2000萬元、賠
    償裝修費用1300萬元等情，爰依民法第259條、第227條、第
    260條規定，求為命被上訴人給付3300萬元，並加計自起訴
    狀繕本送達翌日起算法定遲延利息之判決（原審為上訴人敗
    訴之判決，經其不服提起上訴，另於本院追加如上一所述）
    。於本院上訴及追加聲明為：㈠原判決廢棄；㈡被上訴人應給
    付上訴人3300萬元，及自起訴狀繕本送達翌日起算之法定遲
    延利息；㈢願供擔保，請准宣告假執行。
三、被上訴人則以：伊已依系爭契約履行研發工作，並撰擬系爭
    成果報告交由上訴人確認，上訴人接受該報告未表示異議，
    且知悉致德樓R1為違建，仍指定該處為計畫執行空間，伊無
    不完全給付之情事。況系爭契約業已終止，上訴人自不得解
    除契約等語，資為抗辯。
四、兩造依序於101年11月15日、102年6月14日簽立第一、第二
    契約，上訴人已撥付被上訴人研發經費3380萬元，並支出致
    德樓R1之裝修費用2300萬元，被上訴人業提出系爭成果報告
    等事實，為兩造所不爭執（見本院卷第117至122頁），堪信
    為真正。上訴人以系爭成果報告不具研發成果、致德樓R1未
    能合法使用等情為由，主張被上訴人構成不完全給付，伊得
    解除系爭契約並請求損害賠償云云，為被上訴人否認，並以
    前開情詞置辯。經查：
㈠、被上訴人給付之內容與系爭契約債務本旨相符，不構成不完
　　全給付。
  ⒈所謂不完全給付，係指債務人雖為給付，而給付之內容並不
    符合債務本旨，違反信義與衡平之原則而言。是債務人給付
    之內容如與債務本旨相符，即不構成不完全給付。又債權人
    需證明有債之關係存在，並因債務人不履行債務而受有損害
    ，始得請求債務人負債務不履行責任。本件上訴人主張被上
    訴人應負不完全給付之債務不履行責任，自應由上訴人負舉
    證之責。
　⒉上訴人雖以系爭成果報告不具研發成果，且與研發經費顯不
    相當，主張被上訴人應負不完全給付責任云云。惟參諸第一
    契約第4條第7項及第二契約第4條第6項均約定：「本合作研
    發計畫期間內，各年度合作研發計畫與經費需求，應由雙方
    研究團隊共同研擬完成。…；當年度研發報告書之彙編，雙
    方應共同於該年度結束後二個月內完成壹式貳份，由甲、乙
    雙方各執乙份」等詞（見原審㈠卷第19至20、28頁），可知
    系爭契約明定由兩造共同完成系爭成果報告，亦即系爭成果
    報告之完成，非被上訴人單方應履行之契約義務，則縱認系
    爭成果報告有不符系爭契約約定之情事，是否即屬可歸責被
    上訴人之事由，非無可議。又遍觀系爭契約全文，查無關於
    各研發年度應達成何等研發成果，或應與研發經費相當之相
    關約定，實難認被上訴人負有於一定時間內完成特定研發成
    果，或擔保系爭成果報告與研發經費相當之義務。遑論醫學
    技術之研發，其結果本具不確定性，益徵被上訴人顯無允諾
    於一定時程提出特定研發成果，或確保成果與研發經費相當
    之可能。職是，上訴人執系爭成果報告不具研發成果，且與
    研發經費顯不相當為由，主張被上訴人應負不完全給付責任
    云云，自不可採。　
  ⒊上訴人復以系爭成果報告無法達成系爭契約目的，主張被上
　　訴人應負不完全給付責任云云。然查：
　⑴觀之第一契約第1條第2、3項及第3條分別約定：「『本技術，
    或稱本組合技術』，係指甲方（即被上訴人）所擁有豐富高
    齡健康臨床照護與老化身心功能變化之判別技術（下稱判別
    技術）；及乙方（即上訴人）擁有之身心功能檢測與E化健
    康管理等技術（下稱檢測技術），共同組合而成之智慧財產
    之部分或全部。」、「『本計畫，或稱本合作研發計畫』，係
    指雙方以本組合技術為基礎，依雙方所訂定『產官學合作研
    究發展計畫書』之內容，共同為開創全新精緻化長壽健康養
    生與照護所需客製化生理監（檢）測以及E化健康服務模式
    ，發展老化相關尖端研究而建立國際頂尖高齡醫學與健康服
    務模組。」、「開創全新精緻化長壽健康養生與照護所需客
    製化生理監（檢）測以及E化健康服務模式，發展老化相關
    尖端研究進而建立國際頂尖高齡醫學與健康服務模組。」；
    第二契約第1條第2、3項及第3條分別約定：「『本技術，或
    稱本組合技術』，係指雙方前次簽訂之合約所指之技術或技
    術組合。」、「『本計畫，或稱本合作研發計畫』，係指雙方
    以本組合技術為基礎，就已發展成熟之老化身心功能檢測與
    健康管理技術，共同進行客製化臨床服務之應用產品。」、
    「開創全新精緻化長壽健康養生與照護所需客製化健康服務
    模式，針對老化所造成之民眾健康影響，開展臨床服務模式
    ，其內容包括：一、心血管與代謝系統生理年齡測定與預防
    性介入。二、骨關節與肌肉系統生理年齡測定與預防性介入
    。三、心智功能系統生理年齡測定與預防性介入。四、營養
    狀況與微量元素測定及個人化飲食設計」各等詞（見原審㈠
    卷第17至18、26至27頁），參互以察，可知第一契約之契約
    目的，係期藉由被上訴人擁有之判別技術，及上訴人所有之
    檢測技術，共同研發健康養生與照護所需客製化生理監（檢
    ）測及電子化服務模式、發展老化相關研究而建立高齡醫學
    與健康服務模組；第二契約之契約目的，則係就上述老化身
    心功能檢測與健康管理技術發展成熟後，共同進行客製化臨
    床服務之應用產品。由上可見，系爭契約目的，係期藉由兩
    造各自擁有之專業技術（即被上訴人之判別技術，及上訴人
    之檢測技術），共同研發針對高齡及老化者之生理監測或檢
    測等電子化健康服務，進而尋求開發臨床之應用產品，甚為
    明確。
　⑵細繹系爭成果報告內容：①成果報告一，內載其分析肌少症與
    雄性激素於男女中老人之關係，發現人類老化對於健康影響
    的主要面向包括有心血管系統、内分泌與代謝、骨關節與肌
    肉系統，以及心智健康的部分。透過檢測身體與老化最相關
    的五大面向 ( 内分泌、腦心智、骨骼、肌肉、營養)來分析
    個人的體質及老化原因，可在老化潛在因子演變成疾病前，
    從各種角度切入減緩其發生，維持最佳身體狀態以達到健康
    老化的目標。檢測項目包含雄性荷爾蒙及肌肉質量及功能相
    關測量，個人化之介入則包含運動處方，此分析結果可應用
    於未來檢測雄性荷爾蒙低下及肌少症之患者，並用以監測營
    養品補充及運動介入治療後之成效，提升健康老化服務等詞
    （見原審㈠卷第50至61頁）；②成果報告二，內載主要研究内
    容為與老化相關之荷爾蒙變化、心血管危險因子及發炎因子
    評估、認知功能檢測。檢測結果異常者，則進行介入改善，
    主要方案包括：血糖、血壓、血脂、抽菸等危險因子控制，
    其控制目標根據年齡不同做調整，相關營養素補充(同時配
    合有無記憶力變差之主訴及腦部磁振造影白斑變化），個人
    營養師給予之飲食建議：以地中海飲食為主，個人體適能訓
    練師提供之運動介入等情（見原審㈠卷第71至79頁）。③成果
    報告三，內載該計畫透過檢測身體與老化相關度最高的數個
    面向，包括個人化營養，肌肉骨關節健康，神經心智健康以
    及個人先天基因風險，目的在將潛在危險因子演變成疾病前
    及早介入。介入措施包含由營養師進行飲食衛教，由體能訓
    練師及物理治療師設計個人化之運動處方，介入措施均有實
    證之基礎證明，然主要之問題是介入人數較少以及順從性不
    一。目前參與者多以健康無重大疾病者為主，建議未來之計
    畫可納入疾病初期者一併做完整之介入，以期更明顯之效果
    等詞（見原審㈠卷第85至92頁）。④成果報告四，內載至104
    年8月為止，該計畫已收入10位癌症病患作為照護對象。女
    性年齡從33歲到55歲之間，男性年齡從51歲到56歲之間。女
    性癌症患者都已完成治療，目前未有腫瘤復發的跡象，除定
    期六個月影像檢查，血液檢查及其他例行檢查外，照護計畫
    主要放在心理方面的支持，營養飲食的調配建議及加強癌症
    病人在運動及體適能方面的訓練。其中一位40歲乳癌患者，
    其姊也有乳癌病史，因此將安排基因檢測，看是否有癌症基
    因上的突變，是否為高風險遺傳，做為病患本身及家人未來
    的參考依據。計畫中一位子宮頸癌與一位肺癌患者也加入中
    醫方面的調理及治療，在中西醫彼此各有專長且不衝突的情
    況下，得到更大的助益。男性病患方面，一位肺癌及一位大
    腸癌的病患也都完成治療，目前未有腫瘤復發的跡象，除定
    期六個月影像檢查，血液檢查及其他例行檢查之外，照護計
    畫重心也是放在心理方面的支持，營養飲食的調配、建議及
    加強癌症病人在運動及體適能方面的訓練。另一名56歲肺癌
    病患，目前仍接受化學治療的療程，但化療後白血球一直偏
    低，遲遲無法作進一步的治療。對於此病患的狀況，從營養
    飲食及中醫兩方面來著手，也達到不錯的成效，使白血球數
    值回升。雖計畫尚未結束，但從期中研究報告結果可知，以
    癌症病患及家人為中心的整合性照護支持計畫是有助益的。
    整合性照護可補足傳統上癌症治療的不足，給予病患更多生
    理及心理上幫助。對於癌症的治療要以病人本身為出發點，
    提供專業且個別化的全方面整合醫療及協助，期望病患能重
    返杜會，重返正常健康的生活等語（見原審㈠卷第96至98頁
    ）。
　⑶由上觀之，系爭成果報告乃係針對中高齡者常見之疾病（包
    含癌症），或老化等現象，進行生理功能之檢驗及監測，進
    而提出有助於促進個人健康或養生計畫等具體建議，以達成
    客製化健康服務之目標，核與系爭契約之目的並無不合，難
    認有不符合債務本旨，或違反信義、衡平等原則之情事可言
    。而成果報告一，縱有部分試驗項目與被上訴人其他研究計
    畫試驗項目類似，或招募其他鄉鎮居民為受試者等情況，然
    無礙該成果報告內容，符合系爭契約目的之事實認定。職是
    ，上訴人空言以系爭成果報告不符合契約目的，主張被上訴
    人應負不完全給付之違約責任云云，並不可取。
  ⒋上訴人復以致德樓R1為違章建築，主張被上訴人未提供可合
    法使用之執行空間，已構成不完全給付云云。但查：
　⑴所謂給付應係基於債務人履行債務之意思而為之者，始足當
    之。故給付如以交付特定物為標的者，債務人應以契約成立
    時雙方約定之現狀交付之，苟以約定現狀交付之，即屬依債
    務本旨而為交付，尚不構成不完全給付。
　⑵參諸第一契約第4條第2款約定：「雙方同意應本計畫之研究
    需求，共同建置長壽與健康研發中心，甲方應負責提供其致
    德樓R1作為本計畫之執行空間；乙方自費建置符合現行法規
    之研究空間、檢測與其他必要所需之設施」等詞（見原審㈠
    卷第19頁），可知兩造約定由被上訴人提供致德樓R1現狀，
    作為共同研發計畫之執行空間，上訴人則應負責將該空間建
    置成符合現行法規之研究空間，並設置檢測與其他必要所需
    之設施。而被上訴人已交付致德樓R1現狀作為兩造共同研發
    計畫之執行空間此事實，為上訴人所不否認，應認被上訴人
    業依第一契約約定之債務本旨，履行交付致德樓R1現狀予上
    訴人建置之義務，當無疑問。再者，兩造於102年3月14日進
    行致德樓R1裝修工程會議，會議結論為致德樓R1部分區域為
    二次施工，該樓層內裝不需做室內裝修合格申請，另被上訴
    人工務室於同年4月19日提出審查意見，內載略以：因本件
    合作案空間既成事實，相關事實被上訴人已善盡告知義務，
    如工程施工期間、竣工及啟用後，因政府主管機關查報而導
    致廠商損失，概由廠商自行負責，與被上訴人無涉等詞，有
    該會議記錄及審查意見影本在卷可佐（見原審㈠卷第205、20
    7頁），益徵上訴人對致德樓R1現狀為違章建築之事實知悉
    甚詳，並同意被上訴人以該現狀為交付，甚為明顯。則致德
    樓R1縱使現況屬違章建築等情形，乃兩造締約時即已存在之
    狀況，並非契約成立後始發生，依上說明，自難謂被上訴人
    之給付為不完全。由上而論，上訴人以致德樓R1為既存違建
    為由，主張被上訴人未提供可合法使用之執行空間，即應構
    成不完全給付，亦無可採。
㈡、上訴人依民法第259條、第227條、第260條規定，請求被上訴
    人返還研發經費2000萬元、賠償裝修費用1300萬元，及依民
    法第227條第1項、第226條第1項規定，請求被上訴人返還研
    發經費2000萬元，皆不可取。
　⒈因可歸責於債務人之事由，致為不完全給付者，債權人得依
    關於給付遲延或給付不能之規定行使其權利。因不完全給付
    而生前項以外之損害者，債權人並得請求賠償。民法第227
    條第1項、第2項分別定有明文。
　⒉承上㈠所述，被上訴人給付之內容並無違反系爭契約債務本旨
    之情事，不構成不完全給付，則上訴人自不得依關於給付遲
    延或給付不能之規定行使其權利，至為清楚。是故，上訴人
    主張被上訴人應負不完全給付之違約責任並主張解除契約，
    依民法第259條、第227條、第260條規定，請求被上訴人返
    還研發經費2000萬元、賠償裝修費用1300萬元，及依民法第
    227條第1項、第226條第1項規定，請求被上訴人返還研發經
    費2000萬元云云，均為無理由。　
五、綜上所述，上訴人依民法第259條、第227條、第260條規定
    ，請求被上訴人給付3300萬元，並加計自起訴狀繕本送達翌
    日起算之法定遲延利息，為無理由，不應准許。原審為上訴
    人敗訴之判決，理由雖與本院不同，但結論並無二致，本院
    仍應予維持。上訴意旨仍執前詞指摘原判決不當，求予廢棄
    改判，為無理由，應駁回其上訴。另上訴人就請求被上訴人
    返還研發經費2000萬元本息部分，於本院追加依民法第227
    條第1項、第226條第1項規定為請求權基礎，亦無理由，應
    併予駁回。
六、上訴人雖聲請本院囑託專業機關鑑定系爭成果報告是否符合
    系爭契約目的，並聲請傳訊其前後任之法定代理人張玉齡、
    邢蘐宜，以證明系爭成果報告不具研發成果等情事。惟系爭
    成果報告並無違反系爭契約目的，且系爭契約並未約定系爭
    成果報告應具何等研發成果等事實，業經本院認定如前，故
    本院核無再為調查上開證據之必要。另本件事證已臻明確，
    兩造其餘之攻擊或防禦方法及所用之證據，經本院斟酌後，
    認為均不足以影響本判決之結果，爰不逐一論列，附此敘明
    。
七、據上論結，本件上訴及追加之訴，均為無理由，依民事訴訟
    法第449條第2項、第78條，判決如主文。
中　　華　　民　　國　　109 　年　　3 　　月　　18　　日
                  民事第十六庭  
                        審判長法  官  朱耀平
                              法  官  羅立德
                              法  官  邱育佩
正本係照原本作成。
如不服本判決，應於收受送達後20日內向本院提出上訴書狀，其
未表明上訴理由者，應於提出上訴後20日內向本院補提理由書狀
（均須按他造當事人之人數附繕本）上訴時應提出委任律師或具
有律師資格之人之委任狀；委任有律師資格者，另應附具律師資
格證書及釋明委任人與受任人有民事訴訟法第466 條之1第1項但
書或第2項（詳附註）所定關係之釋明文書影本。如委任律師提
起上訴者，應一併繳納上訴審裁判費。
中　　華　　民　　國　　109 　年　　3 　　月　　18　　日

    　　　　　　　　　　　　　書記官  林伶芳
附註：
民事訴訟法第466條之1（第1項、第2項）：
對於第二審判決上訴，上訴人應委任律師為訴訟代理人。但上訴
人或其法定代理人具有律師資格者，不在此限。
上訴人之配偶、三親等內之血親、二親等內之姻親，或上訴人為
法人、中央或地方機關時，其所屬專任人員具有律師資格並經法
院認為適當者，亦得為第三審訴訟代理人。